臺灣臺南地方法院臺南簡易庭民事判決
110年度南小字第1657號
原      告  黃玥瑛  
訴訟代理人  蘇文斌律師
            鄭方穎律師
            許婉慧律師
            郭子誠律師
被      告  陳乾璋  
            陳淑珍  


上  一  人
訴訟代理人  陳乾瑜  
被      告  陳淑琇  

上列當事人間請求給付通行償金事件，本院於民國110年11月3日
言詞辯論終結，判決如下： 
    主      文
一、被告應自民國110年6月22日起至終止通行如附圖紅色斜線範
    圍所示道路之日止，各按年給付原告新臺幣786元。
二、原告其餘之訴駁回。
三、訴訟費用由被告負擔百分之12，餘由原告負擔。
四、原告勝訴部分得假執行。但被告如各以新臺幣786元為原告
    預供擔保，得免為假執行。
    事實及理由
一、原告起訴主張：
　㈠原告為臺南市○○區○○段000000000000000000000地號土地（下
    稱系爭土地）之所有權人，被告則為同段574、577、577-2
    地號土地（下稱被告土地）之所有權人。被告土地為袋地，
    前經本院柳營簡易庭以109年度營簡字第697號判決（下稱前
    案判決）確認被告對於系爭土地有如附圖紅色斜線範圍所示
    道路之通行權（下稱系爭通行範圍）存在確定。
　㈡系爭通行範圍因需供被告通行，實際上如同永久不能使用，
    日後亦無法就系爭土地為整體開發利用，原告受有損失，被
    告應支付償金。系爭土地雖位於鄉村地區，然鄰廟宇商業區
    ，仍為生活機能相較方便之地，故原告請求以系爭土地公告
    現值總額年息百分之10計算償金，系爭土地公告現值均為每
    平方公尺新臺幣（下同）500元，系爭通行範圍為378平方公
    尺，則被告每年應給付原告18,900元（計算式：378×500×10
    ％＝18,900）。
　㈢為此，原告依民法第788條第1項規定提起本件訴訟等語，並
    聲明：被告應自民國110年6月22日起，每年給付原告18,900
    元之償金。
二、被告則抗辯以：
　㈠原告主張被告應給付袋地通行權償金計算標準並非客觀合理
    ，被告主張償金計算方式應依系爭土地鄰地之法定地價（公
    告地價）每平方公尺130元為基礎，參照臺灣銀行1年期定期
    存款固定利率為標準，每年百分之0.755，計算後被告每年
    應給付之償金金額為371元（計算式：378×130×0.755％＝371
    ）。另外，計算償金之年息標準或可參照財政部國有財產署
    出租不動產以及民法所定法定利率百分之5作為基礎。
　㈡原告於前案判決中應以反訴請求被告給付償金，原告捨此方
    式不為，既未於前案判決審理中基於爭端一次解決精神提出
    償金請求，又未於提出本案訴訟前與被告進行協商，率爾起
    訴請求，被告不得不因此應訴，原告請求被告負擔訴訟費用
    顯不合理，訴訟費用應由原告負擔等語。
　㈢聲明：駁回原告請求償金之金額，請求判決如被告主張之金
    額。
三、得心證之理由：
　㈠原告主張其為系爭土地之所有權人，前案判決判定被告於系
    爭通行範圍內得通行系爭土地，前案判決已於110年6月21日
    確定等情，原告已提出土地登記第一類謄本4份、前案判決
    以及確定證明書各1份（南司小調字卷第17至35頁）在卷為
    憑，並經本院依職權調閱前案判決卷宗核閱屬實，且為被告
    所不爭執，是此部分事實自能先予認定。
　㈡被告雖抗辯原告未於前案判決中請求償金，不能再提起本訴
    等語，惟法律並未規定土地所有權人僅能於鄰地所有權人或
    有權利用之人主張通行權時，必須一併提起請求償金之反訴
    ，蓋究竟通行權是否存在以及其通行範圍與方式均屬不明，
    自無要求被主張通行權之土地所有權人應提起反訴之理。至
    被告再抗辯原告未與被告協商即起訴等情，實則本案已先於
    110年9月30日進行調解，此有報到單以及調解事件進行單等
    （南司小調字卷第91至95頁）在卷可憑，是被告此部分抗辯
    顯昧於事實，殊無可採。　
　㈢按有通行權人於必要時，得開設道路。但對於通行地因此所
    受之損害，應支付償金，民法第788條第1項定有明文。又按
    民法第788條所稱之償金，係指通行權人之適法通行行為致
    通行地所有人不能使用土地所受損害之補償而言，該償金之
    計算標準與支付方法，民法雖未設有規定，惟核定該給付，
    仍應先確定通行地之位置與範圍，並斟酌通行地所有人所受
    損害之程度，即按被通行土地地目、現在使用情形，以及其
    形狀、附近環境、通行以外有無其他利用價值、通行權人是
    否獨占利用、通行期間係屬永久或暫時等具體情況而定 （
    最高法院94年度台上字第2276號民事判決意旨可資參照）。
    又關於支付償金之方法，民法雖無規定，但行使通行權既屬
    繼續性質，則通行地所有人所受之損害，亦屬繼續發生，並
    因通行期間之久暫，其損害亦有所不同，且通行地、被通行
    地之所有權人亦可能有變更，並非永久固定於兩造之間，自
    難預先確定其損害總額及給付之義務人、受領之權利人，從
    而支付償金之方法，應以定期支付為適當（最高法院88年度
    台上字第3040號民事判決意旨可資參照）。
　㈣系爭通行範圍存在，顯是造成系爭土地所有權受到限制，不
    能排他性使用，致系爭土地利用之價值減少，惟究非喪失所
    有權，衡其性質應屬系爭通行範圍土地之使用收益權喪失，
    則原告所受之損害應屬相當於使用收益之租金損失。經查，
    系爭土地之使用分區均為特定農業區，使用地類別為農牧用
    地，此有前述土地登記第一類謄本在卷可查；系爭土地北邊
    有南318鄉道，為被告土地周圍最近之公路，亦是系爭通行
    範圍劃設所欲聯絡之處所；系爭通行範圍目前為雜草叢生之
    未利用狀態；系爭土地東北側有南廍里活動中心以及南廍福
    安宮，但未有大型商場、醫療或教育設施等情，有原告所提
    出之照片以及Google地圖等（南小字卷第51至59頁）在卷可
    稽；系爭通行範圍是位於系爭土地之東側、北側，並非直接
    穿越系爭土地，前案判決僅認定被告就系爭通行範圍有通行
    權，並未判定具體的通行方式，被告辯稱其等並非每天都須
    通行，且僅是供農具進出使用等一切情狀，復參以土地法第
    97條、第105條規定，租用基地建築房屋之租金，以不超過
    土地及其建築物申報總價額年息百分之10為限之規定，認支
    付償金方式應以每年支付，並以申報地價年息百分之6計算
    為適宜。據此，系爭土地之最新申報地價均為每平方公尺10
    4元，乘以系爭通行範圍378平方公尺，再乘以百分之6後，
    原告得請求每年償金之總金額應為2,359元（計算式：104×3
    78×6％＝2,359，小數點以下4捨5入）。又按數人負同一債務
    或有同一債權，而其給付可分者，除法律另有規定或契約另
    有訂定外，應各平均分擔或分受之，民法第271條定有明文
    ，是被告於系爭通行範圍內既有通行權，其給付方式亦無不
    可分之情況，被告每人按年應給付原告之償金金額為786元
    （計算式：2,359÷3＝786，小數點以下4捨5入）。
　㈤兩造雖分別主張、抗辯應以系爭土地公告現值、系爭土地鄰
    地之法定地價（公告地價）作為計算基礎，惟土地法第97條
    、第105條既已就土地租金定有限制，明確採取申報價格作
    為標準，且亦為司法實務所穩定採用，是兩造此部分主張、
    抗辯自無可採。又被告再抗辯年息應以臺灣銀行一年期定期
    存款固定利率作為標準，惟此數額明顯過低，不能充分補償
    原告所受損害，亦非可採。至於被告另抗辯年息標準應參考
    民法法定利率或是財政部國有財產署出租不動產所採取之百
    分之5，惟不同個案中通行方式以及土地周圍環境均有差異
    ，自不能以固定之年息僵化適用於所有個案，是被告此部分
    抗辯當無可採。　
四、綜上所述，原告本於系爭土地所有權人之地位，依民法第78
    8條第1項規定，請求被告自110年6月22日起（即系爭通行範
    圍經判決確定之翌日）至終止通行系爭通行範圍之日止，各
    按年給付786元之償金，為有理由，應予准許，逾此部分之
    請求，為無理由，應予駁回。
五、兩造其餘主張、陳述及所提之證據暨攻擊防禦方法，經本院
    斟酌後，認為均不足以影響本判決之結果，無庸再逐一予以
    論敘，附此敘明。
六、本件原告勝訴部分，是依小額訴訟程序所為被告敗訴之判決
    ，爰依民事訴訟法第436條之20規定，依職權宣告假執行，
    並依同法第392條第2項規定，依職權宣告如被告為原告
    預供擔保，得免為假執行。
七、訴訟費用負擔之依據：民事訴訟法第79條。
中    華    民    國   110    年    11    月    30    日
                  臺南簡易庭  法  官  廖建瑋　　
以上正本係照原本作成。
如不服本判決，應於送達後20日內，向本院提出上訴狀並表明上
訴理由，如於本判決宣示後送達前提起上訴者，應於判決送達後
20日內補提上訴理由書（須附繕本）。
對於小額程序之第一審判決之上訴，非以其違背法令之理由，不
得為之。且上訴狀內應記載表明（一）原判決所違背之法令及其
具體內容。（二）依訴訟資料可認為原判決有違背法令之具體事
實者。若委任律師提起上訴者，應一併繳納上訴審裁判費，否則
本院得不命補正逕行駁回上訴。
中    華    民    國   110    年    11    月    30    日
　 　　　                     書記官　鄭梅君